【裁判字號】    88,簡上,171
【裁判日期】    890425
【裁判案由】    返還土地
【裁判全文】
臺灣桃園地方法院民事判決                        八十八年度簡上字第一七一號
    上  訴  人  甲○○
                強緯企業有
    右  一  人
    法定代理人  丙○○
    右二人共同
    訴訟代理人  陳鄭權律師
                徐健宏律師
    被上訴人    勝懋纖維股
    法定代理人  乙○○
    訴訟代理人  吳東霖律師
                何啟勳律師
右當事人間請求返還土地事件，上訴人對於中華民國八十八年八月十七日本院桃園簡
易庭八十八年度桃簡字第一０六二號第一審判決提起上訴，本院判決如左：
    主      文
原判決關於命上訴人甲○○應將坐落桃園縣龜山鄉○路○段一四０八地號土地如附件
鑑定圖所示黃色部分面積０．００二二公頃土地上之建物拆除，並與上訴人緯強企業
有限公司共同將上開土地返還被上訴人以外之裁判廢棄。
右廢棄部分，被上訴人在第一審之訴駁回。
上訴人其餘上訴駁回。
第一、二審訴訟費用由上訴人甲○○負擔四分之三，上訴人緯強企業有限公司負擔四
分之一。
    事      實
甲、上訴人方面：
一、聲明：
（一）、原判決不利於上訴人之部份廢棄。
（二）、右廢棄部分被上訴人在第一審之訴駁回。
二、陳述：除與原審判決書記載相同者，茲予引用外，補稱：
（一）、緣被上訴人原起訴主張上訴人無權占用其土地面積為六五平方公尺，而桃園
        縣桃園地政事務所測量之結果為二四平方公尺，然本件於鈞院審理之際，鈞
        院命內政部土地測量局所測量之結果，上訴人所謂無權占有之部分面積為二
        二平方公尺（０．００二二公頃），顯見渠等爭執，皆因土地界址測量所發
        生之誤差，且在公差範圍之內，否則豈有每次測量，即有相異之結果？上訴
        人實無任何無權占有之情節，合此再次明。
（二）、又查桃園縣政府因桃園縣龜山鄉新路坑等五地段地籍自日據時期沿用至今，
        業折損破舊使用困難，而特別辦理地圖重測，有通知書乙份可資憑證，且即
        將於民國（下同）八十九年四月中旬開始辦理重測。
（三）、然則，上訴人實因上該數次測量結果皆不相同，且所謂無權占有部分皆在誤
        差公差範圍之內，果若本件於判決確定，反因重測結果對上訴人有利，則上
        訴人因系爭土地上之圍牆遭拆除之損失，又如何得為損害之救濟？且上訴人
        是否又需另外以訴訟為之？
（四）、綜上所述可知，上訴人所謂無權占有被上訴人土地之事，實因測量上誤差之
        結果，且為求民事訴訟徹底解決民事紛爭，一個紛爭一次解決之意旨，懇請
        鈞院就本件系爭土地於八十九年四月間開始辦理重測，而獲結果後，再予審
        理，以求本件糾紛之徹底解決是禱。
（五）、被上訴人向原地主買受一四０八號土地係在上訴人之前手興建廠房之後，且
        被上訴人於買受一四０八地號土地亦未加異議。
    １、系爭之一四０七之一、一四０八地號於六十三年間分別登記於遠通茶行、錦
        成茶行，而上開二家茶行之負責人均為陳和錦（嗣於七十六年間改名為陳華
        莊）。
    ２、七十五年四月二日陳和錦（即陳華莊）將系爭一四０七之一地號土地出售賣
        與瑞岱塑膠股份有限公司（以下簡稱瑞岱公司）興建系爭廠房，並於七十六
        年一月二十三日取得桃園縣建管使字第００七八號使用執照在案。
    ３、嗣被上訴人於七十六年三月二十四日（即系爭建物興建完成後）向陳和錦買
        受一四０八地號土地，其後上訴人始於七十九年十二月十日向瑞岱公司（於
        七十八年二月二十二日更名為諦聯公司）買受系爭之一四０七之一地號土地
        及其上與建之廠房建物現況全部，自始至終上訴人均未增建任何地上物，更
        遑論無權占有乙情。
    ４、上訴人之前手於一四０七之一地號土地上興建系爭廠房完成時，於七十六年
        三月三日亦經由桃園縣桃園地政事務所派員測量在案，則若上訴人所購買之
        上該廠房有侵占被上訴人一四０八地號土地，則該測量成果圖何以未為任何
        標示？則由此可知被上訴人所謂上訴人無權占有之面積顯為土地界址測量所
        發生之誤差，且在合理誤差範圍之內（即系爭土地面積二十二平方公尺，僅
        占一四０七之一地號土地面積一五六七平方公尺之百分之０．一四），則被
        上訴人僅以合理之誤差即認上訴人無權占有，更屬訛誤！
三、證據：除援用原審提出之證據外，並提出桃園縣政府八十八年七月二日（８８）
          府地測字第一三一五九七號函乙紙、建物登記謄本及測量成果圖各乙份為
          證。
乙、被上訴人方面：
一、聲明：上訴駁回。
二、陳述：除與原審判決書記載相同者，茲予引用外，補稱：
（一）、查上訴人之上訴理由無非否認渠無權占有之事實，並指原審判決之認定，係
        因測量時所生之誤差及施測之地籍圖老舊所致云云。但查，上訴人上訴理由
        所指，是為了上訴而編織之主觀說法。
（二）、原判決之認定係經地政機關測量專業人員本於專業所為之鑑定，上訴人空言
        指摘其為測量所生之誤差，顯為無據。何況上訴人於原審審理期間，曾私自
        委請正昌測量有限公司進行現場施測，測量結果，也認定上訴人佔用被上訴
        人所有一四０八地號土地二四．一三平方公，有上訴人呈附於原審卷之實測
        圖可證。上訴人自行施測結果，其越界佔用之面積與原判決之認定相近，其
        中上訴人自行施測之結果，比原判決猶多出０．一三平方公尺，顯見原判決
        之認定並無不合。
（三）、另按依土地法所為之登記有絕對效力，土地法第四十三條訂明文。現有地籍
        圖係依土地法而登載，原審判決依現行地籍圖所為之鑑定，應為唯一合法依
        據。上訴人指現有地籍圖陳舊，桃園縣政府正準備辦理地籍圖重測云云，據
        以否認原判決之認定結果，殊乏依據。何況桃園縣政府縱然要辦理地籍圖重
        測，也不當然表示現行地籍圖有錯誤，上訴人不能舉證，據而執此否認現有
        地籍圖之正確性，更為無據。
（四）、何況，上訴人甲○○甫於七十九年十二月間，才買受系爭之相鄰一四０七之
        一地號土地，買受之土地面積一五六七平方公尺，即是依現行地籍圖計算而
        來，原審依現行地籍圖施測更無可議。上訴人甲○○只買受一五六七平方公
        尺土地，其現有一四０七之一地號土地與買受人之面積相符，憑何再貪得以
        外之他人土地，而驥望地籍圖重測平白增加些微非其出資購買之他人土地，
        更證其主張無理由。被上訴人願意以鈞院囑託內政部土地測量局測量結果來
        作為上訴人越界無權占有之計算標準。
丙、本院依職權勘驗現場並囑託內政部土地測量局派員鑑測。
    理      由
一、本件被上訴人起訴主張：系爭土地為其所有，相鄰之同段一四０七之一地號土地
    則為上訴人甲○○所有，詎上訴人甲○○在其所有一四０七之一地號土地上建造
    廠房後，竟又無權占有被上訴人所有一四０八地號如附圖黃色所示土地加建圍牆
    及廚房等建物，並出租予上訴人緯強公司，上訴人二人均無法律上之權源而占有
    被上訴人之土地，爰依民法第七百六十七條所有人之物上請求權，請求判決上訴
    人甲○○應拆除前開地上物，並與上訴人緯強公司共同將上開土地返還被上訴人
    等語。上訴人甲○○則以：其前手瑞岱公司於七十五年四月二日買受一四０七之
    一號土地興建系爭廠房，並經於七十六年一月二十三日取得使用執照，嗣被上訴
    人於系爭建物興建完成後始買受第一四０八地號土地，而上訴人則於七十九年十
    二月十日向瑞岱公司買受系爭之一四０七之一地號土地及其上興建之廠房建物現
    況全部，自始至終上訴人均未曾增建任何地上物，又被上訴人向原地主買受一四
    ０八地號土地既係在上訴人前手興建廠房之後，故上訴人自非無權占有，毋須拆
    除並返還土地予被上訴人等語；上訴人緯強公司則以：上訴人緯強公司承租上訴
    人甲○○之廠房乃以現況點交，未曾聽聞有越界或占用他人土地情事，被上訴人
    更曾沿圍牆外緣搭蓋石棉瓦房，現雖已拆除，惟足認被上訴人對其界址係在以上
    訴人緯強公司租用之土地圍牆外緣為界之情早有認識，是上訴人並無被上訴人所
    指無權占有情事，被上訴人請求返還土地並無理由等語抗辯。
二、經查：被上訴人主張系爭土地係其所有，上訴人甲○○占有系爭土地內如附件所
    示黃色部分面積０．００二二公頃之土地使用，該位置現有圍牆一面，由上訴人
    甲○○連同廠房出租與上訴人緯強公司，現由上訴人緯強公司使用中之事實，業
    據被上訴人提出土地登記謄本二件及現場照片三張為證，復經本院於八十八年十
    二月二十九日履勘現場，並囑託內政部土地測量局測量人員根據兩造當場同意就
    系爭一四０七之一地號、一四０八地號土地，依現有地籍圖線鑑測屬實，製有勘
    驗筆錄及鑑定書在卷足憑，而上訴人二人對此亦不爭執，此部分被上訴人之主張
    自堪信為真實。
三、至上訴人雖辯稱：被上訴人係於上訴人甲○○前手建造該圍牆後始購買系爭土地
    ，是系爭土地與一四０七之一地號土地之界址即應以該圍牆為界，且上訴人甲○
    ○於買受一四０七之一地號土地後未曾增建任何地上物，又上訴人緯強公司承租
    上訴人甲○○之廠房多年，被上訴人曾沿圍牆外緣搭蓋石綿瓦屋，是一四０七之
    一與系爭土地間應以該圍牆為界，上訴人非無權占有，被上訴人所謂上訴人無權
    占有之面積應係土地界址測量所發生之誤差，且在合理誤差範圍之內云云，惟查
    ：任一地號之土地皆有其固定之面積及經界，本件被上訴人向訴外人陳和錦所買
    受者既為一四０八地號整筆土地，其因買賣取得之土地自包含劃分於一四０八地
    號內之所有土地，系爭圍牆興建於被上訴人所有之系爭土地上，自屬妨害被上訴
    人所有權之行使， 即使被上訴人買得系爭土地時該圍牆業已興建完成，亦不因建
    物或圍牆之建造而使被上訴人買受之土地範圍侷限於該圍牆外之土地，又系爭圍
    牆縱為上訴人甲○○前手所建造，惟因已出賣並點交與上訴人甲○○使用，由上
    訴人甲○○取得事實上之處分權，並出租與上訴人緯強公司，是上訴人二人就圍
    牆所占用之土地自係無權占有，至被上訴人雖曾沿圍牆外緣搭蓋石綿瓦屋，然所
    有人對於其所有物，得自由使用，被上訴人自得在其所有土地之任何地點搭蓋使
    用，而其使用之範圍是否達其所有之全部，被上訴人具有決定使用與否之權限，
    自不因被上訴人曾沿圍牆外緣搭蓋石綿瓦屋，而使被上訴人與上訴人甲○○所有
    之土地改以該圍牆為界，是被上訴人究係於該圍牆興建前後購得系爭土地，及被
    上訴人是否曾沿圍牆外緣搭蓋石綿瓦屋等情，均不影響被上訴人買受之一四０八
    地號土地範圍，上訴人二人自不得據前開理由主張對占有土地有何正當權源，又
    上訴人就本件是否符合民法第七百九十六條被上訴人知其越界而未異議之要件或
    被上訴人曾同意被告使用系爭土地，亦未能舉證以實其說，再者，現有地籍圖係
    依土地法規定而登載，依現行地籍圖所為之鑑定，應為合法依據，系爭土地既經
    兩造於本院勘驗現場時當場同意以現有地籍圖經界線為施測標準，經本院囑託內
    政部土地測量局鑑定人員以精密電子測距經緯儀，在系爭土地附近利用地籍圖重
    測測設圖根點施測圖根測量，並經計算檢核閉合後，作為該測區之控制點，然後
    以該圖根點為基點，施測系爭土地圍牆位置及附近之界址、使用坵形位置，計算
    其數值坐標輸入電腦，用自動繪圖儀展繪於鑑測原圖上（與地籍圖同比例尺一千
    二百分之一），然後依據桃園縣桃園地政事務所保管之地籍圖謄繪本案系爭土地
    及附近之地籍圖經界線，與前項成果核對檢核後，測定於鑑測原圖上，作成鑑定
    圖，有該鑑定書附卷足參，確定系爭一四０七之一地號、一四０八地號土地之界
    址為附件鑑定圖示之實線即地籍線實線部分，上訴人使用之圍牆逾越使用被上訴
    人土地範圍，如附件鑑定圖所示黃色部分面積為０．００二二公頃無訛，是上訴
    人雖辯稱：因現有地籍圖陳舊，被上訴人所謂上訴人無權占有之面積應係土地界
    址測量所發生之誤差，且在合理誤差範圍之內云云，惟既無法舉證以明其說，自
    無從遽予憑信。
四、按所有人對於無權占有其所有物者，得請求返還之，對於妨害其所有權者，得請
    求除去之，民法第七百六十七條前段及中段定有明文。又該條所謂之占有包括民
    法第九百四十條之直接占有人及第九百四十一條之間接占有情形，故無權占有土
    地之人如將土地更為出租，則所有權人對直接占有之承租人及間接占有之出租人
    均得主張所有物返還請求權（見臺灣高等法院暨所屬法院八十五年度法律座談會
    民事類第七案提案）。原審依桃園縣桃園地政事務所土地複丈結果，認本件被上
    訴人基於前開所有物返還請求權及所有權妨害除去請求權，訴請上訴人甲○○應
    將如附圖所示橘色部分面積０．００二四公頃土地上之建物拆除，並與上訴人緯
    強公司共同將上開土地返還被上訴人，應予准許，固非無據，惟仍逾本院囑託內
    政部土地測局鑑測製作之如附件鑑定書所示關於上訴人使用之圍牆逾越使用被上
    訴人所有系爭一四０八地號土地如附件鑑定圖所示黃色部分之面積為０．００二
    二公頃有０．０００二公頃，是原審就此部分所採尚有未洽，故上訴意旨指摘原
    判決此部分裁判不當，要求廢棄改判，非無理由，爰由本院予以廢棄，並就該廢
    棄部分，駁回被上訴人在第一審之訴；至上訴人甲○○、緯強公司其餘上訴部分
    ，原審為上訴人敗訴之判決，於法並無違誤，上訴人此部分之上訴非有理由，應
    駁回其上訴。
五、據上論結：本件上訴為一部有理由，一部無理由，依民事訴訟法第四百三十六條
    之一第三項、第四百五十條、第四百四十九條第一項、第八十五條第一項但書、
    第七十八條，判決如主文。
中      華      民      國        八十九    年    四    月    二十五    日
                                        臺灣桃園地方法院民事第一庭
~B審判長法官  陳添喜
~B法      官  黃漢權
~B法      官  汪智陽
右為正本係照原本作成。
不得上訴。
中      華      民      國        八十九    年    四    月    二十五  日
~B書  記  官  楊由漢


司法院資訊處製作；財團法人民間司法改革基金會備份。
